臺灣臺南地方法院民事裁定　　　　　 100年度消債聲字第60號
債　務　人　蘇慧瑩
上列當事人因消費者債務清理條例聲請免責事件，本院裁定如下
：
    主  文
債務人蘇慧瑩不免責。
    理  由
一、按法院為終止或終結清算程序之裁定確定後，除別有規定外
    ，應以裁定免除債務人之債務；又按債務人有下列各款情形
    之一者，法院應為不免責之裁定，但債務人證明經普通債權
    人全體同意者，不在此限：一、於7年內曾依破產法或本條
    例規定受免責；二、隱匿、毀損應屬清算財團之財產，或為
    其他不利於債權人之處分；三、捏造債務或承認不真實之債
    務；四、因浪費、賭博或其他投機行為，致財產顯然減少或
    負擔過重之債務，而生開始清算之原因；五、於清算聲請前
    1年內，已有清算之原因，而隱瞞其事實，使他人與之為交
    易致生損害；六、明知已有清算原因之事實，非基於本人之
    義務，而以特別利於債權人中之一人或數人為目的，提供擔
    保或消滅債務；七、隱匿、毀棄、偽造或變造帳簿或其他會
    計文件之全部或一部，致其財產之狀況不真確；八、故意於
    財產及收入狀況說明書為不實之記載，或有其他故意違反本
    條例所定義務之行為，消費者債務清理條例第132條、第134
    條分別定有明文。揆諸消費者債務清理制度，並非在縱容債
    務人奢侈浪費，使債務人恣意消費所造成之債務，轉嫁由債
    權人負擔，而係為妥適調整債務人與債權人及其他利害關係
    人間之權利義務關係，保障債權人獲得公平受償，並謀求債
    務人經濟生活之重建復甦機會而設。倘債務人於聲請清算前
    之相當期間內，利用信用金融之機會，恣意為非屬通常生活
    所需之鉅額消費或作奢侈性、浪費性之消費，而不在意日後
    履行債務之清償能力，於此情況下，若允債務人得藉由消費
    者債務清理條例中之免責制度，以規避其應負擔之償還責任
    ，不僅破壞社會經濟之公平交易秩序，亦容易肇致道德危險
    ，顯非消費者債務清理條例之立法目的。是故，債務人免責
    制度之正當性，自須立基於保障誠實勤勉之債務人之經濟生
    活重建復甦之目的甚明。
二、經查：
  (一)債務人依消費者債務清理條例聲請更生事件，前經本院裁定
    自民國98年6月19日下午5時起開始更生程序，嗣因更生方案
    未能依消費者債務清理條例第59條、第60條規定獲得債權人
    會議之可決，復經本院裁定自99年12月24日下午5時起開始
    清算程序，然因債務人名下原有之西元2000年出廠之自小客
    車（車牌號碼為5K-3428號）已逾耐用年數，僅餘殘值，價
    值甚微，並已辦理報廢登記，並參酌本件清算程序之規模，
    認債務人之財產應不敷清償清算程序之費用，本院遂於100
    年6月10日裁定終結清算程序等情，業據本院依職權調閱本
    院97年度消債更字第1530號、98年度司執消債更字第269號
    、99年度消債清字第57號及100年度司執消債清字第6號卷查
    明屬實，先予敘明。
  (二)本院依職權函請各債權人就本件債務人免責乙案表示意見，
    經渠等陳述意見如下，並有各該債權人所提函文、陳報狀及
    檢附債務人消費款明細資料等在卷足佐：
    1.台北富邦商業銀行股份有限公司表示：債務人係於92年7
      月間向本行申辦信用貸款，本行並於同月31日核撥新臺幣
      （下同）20萬元予債務人，而工商社會中，為求一時融通
      而向金融機構借貸，本無可厚非，惟此即表債務人財務狀
      況早已未臻健全；倘債務人日後以信用卡消費、現金卡提
      領現金或再為申辦貸款之情事，則其既明知經濟不佳、未
      來已有不能清償之虞，卻仍濫為信用擴張以謀利益，評價
      其具有高度道德非難性，並不為過。債務人既預見未來有
      不能清償之情事，卻不顧債台高築，妄想坐收無限制擴張
      信用之不法利益，核其債務發生之原因顯見有極高之投機
      性與道德非難性，評價其行為具投機、浪費實不為過。
    2.國泰世華商業銀行股份有限公司表示：經調閱債務人信用
      卡歷史消費紀錄可知，債務人使用本行信用卡曾於91年間
      代償他行信用卡款項44,322元，依理債務人已減經其每月
      所需負擔之債務，應可控制消費，以達收支平衡。然債務
      人未有節制其消費習慣，顯見債務人並未從代償之經驗中
      學習控制消費，以達收支平衡，並儘力清償債務。故本行
      認債務人行為係屬消費者債務清理條例第134條第4款所規
      定之「因浪費、賭博或其他投機行為，致財產顯然減少或
      負擔過重之債務」。
    3.渣打國際商業銀行股份有限公司表示：債務人於本行欠款
      性質為無擔保信用貸款，本行確已將款項撥付債務人使用
      ，債務人於款項用罄後卻不再依約繳納分期款項，欲藉清
      算程序盡數規避償債義務，實有違社會公義，亦損及債權
      人之債權。又債務人尚具勞動能力，現假一時無法還款之
      情狀，欲藉清算程序盡數免除其未審酌自身還款能力即預
      先消費或借貸所生之繳款義務，對其他正常繳款及克制物
      慾審慎評估還款能力之大多數消費者至為不公。
    4.板信商業銀行股份有限公司表示：依消費者債務清理條例
      第133條規定法院裁定開始清算程序後，債務人有薪資、
      執行業務所得或其他固定收入，而普通債權人之分配總額
      低於債務人聲請清算前2年間，可處分所得扣除自己及依
      法應受其扶養者所必要生活費用之數額，法院應為不免責
      之裁定。
    5.萬泰商業銀行股份有限公司表示：現金卡部分，債務人於
      90年3月19日開始動用，期間於93年4月23日曾清償，隨後
      即大量預借現金至95年1月17日總計借貸本金240,880元，
      期間雖有大額清償復又借款，上開金額逾其生活必要所需
      ，顯有奢侈浪費之情形，且債務人有得預防信用持續擴張
      卻恣意提領致使債務持續增加之行為，是債務人之消費內
      容既如前述，與消費者債務清理條例第134條第4款所稱「
      浪費、賭博或其他投機行為，致財產顯然減少或負擔過重
      之債務」等不免責事由相當，債務人之舉實不足取，應當
      不予免責為是。
    6.台新國際商業銀行股份有限公司表示：首觀債務人信用卡
      刷卡明細，多債務代償、預借現金、百貨公司、精品服飾
      、藥行等消費，然此類消費除均非為生活所必需外，尚且
      多屬育樂花費，顯見債務人債務形成之原因係因其自身消
      費未節制，花費用度顯已逾越一般人生活水準，此尚未包
      含其他債權銀行消費。又債務人既有多次債務代償之情形
      ，其主觀上應已知悉其清償能力並不足以負擔其所欲享有
      之消費。次觀債務人現金卡提領明細，債務人皆僅繳納最
      低應繳金額，雖皆小額消費，且現金卡提領金額並無如信
      用卡消費明細般可得知債務人之消費內容，惟其於自知經
      濟狀況不佳之情形下，仍提領其無法負擔之金額，顯已存
      花了再說之心態，致使自身負擔過重債務無疑，就此，與
      消費者債務清理條例第134條第4款「浪費、賭博或其他投
      機行為，致財產顯然減少或負擔過重之債務」等不免責事
      由相當。
    7.中國信託商業銀行股份有限公司表示：債務人於本行之欠
      款係家樂福、保險、百貨公司、密集保險等消費所致，其
      數額與性質應非屬一般日常生活所必需，且債務人於無法
      清償全額欠款，僅以最低應繳方式攤還，其明知經濟情況
      已有困難之際，猶持續借款及奢侈性消費，造成惡化負債
      情形，綜觀其全部負債情形，債務人當時之負債應已逾越
      可得支配之所得，其有將此負債大於收入承擔之高風險逕
      行轉嫁於債權人承擔之，不符公平原則。此外，債務人正
      值壯年，應具充足之工作能力與還款能力，當竭力清償債
      務，以防止消費者債務清理條例遭濫用，影響債權人公平
      受償機會。
    8.安泰商業銀行股份有限公司表示：債務人於93年4月向本
      行借貸67萬元，用以代償其他金融機構之信用卡，債務人
      如不再持續擴張信用與不當消費，債務應僅存本行1家，
      該債務自為消滅不存在，並可於5年內清償完畢，然檢視
      今日債權人中卻包含應已代償消滅之金融機構，顯然債務
      人未思節制消費，其消費習慣顯為消債者債務清理條例第
      134條第4款所稱「浪費、賭博或其他投機行為，致財產顯
      然減少或負擔過重之債務」等不免責事由。
    9.裕融企業股份有限公司、勞工保險局就債務人聲請免責一
      事則未表示意見。
  (三)本院就上開債權人提出之債務人預借現金及消費明細表綜合
    觀之，債務人自90年間起即有預借現金行為，其中92年8月2
    4日、10月11日、11月10日各單日即分別預借現金3萬元、2
    萬元、6萬元；又債務人於93年4月23日曾清償欠款242,000
    元後旋即復大量預借現金，單月預借現金少則3,300元（93
    年9月），多則14萬元（93年7月），累計至95年1月17日總
    計借貸本金即高達240,880元，平均每月預借現金約11,470
    元（計算式：240,88021），且債務人於上開預借現金期
    間有大額清償借款後又持續借款之情形，此有台新國際商業
    銀行股份有限公司、萬泰商業銀行股份有限公司之預借現金
    及消費明細表、現金卡交易明細表在卷可稽（本院卷第41-4
    2、33-35頁）。然經本院依職權函請債務人對其所預借現金
    使用情形提出說明及陳明91年至95年借款期間之每月平均收
    入情形時，債務人雖具狀陳稱「91年至95年工作是臨時工，
    每月平均收入約12,000元，支出為貼補家用」、「91年至95
    年現金卡及信用卡借貸之用途為貼補家用」等語，惟以債務
    人前述借款情形以觀，債務人每月收入加上貸借款項，應已
    超過行政院內政部所公告之臺灣省低收入戶最低生活費用8,
    433元至9,829元（91至96年度分別為每月8,433元、8,426元
    、8,529元、8,770元、9,210元、9,509元、97至99年度為每
    月9,829元）及債務人自陳其需扶養父母親費用1,950元，共
    計約11,779元（計算式9,829＋1,950＝11,779；見97年度消
    債更字第1530號裁定）甚多，且顯不相當，故足認債務人大
    量密集提領現金，已有逾生活必要之支出，況債務人於借款
    後僅部分支付繳納最低應付款外，其於整體經濟狀況仍屬不
    佳之情形下，猶反覆持續借款及還款，益徵債務人未適度衡
    酌自身財力狀況，節度開支，在未完全清償先前所積欠之現
    金卡債務情形下，利用預借現金之方式致迅速累積債務，其
    財務之操作，遠逾其收入及經濟狀況，是債務人完全未考量
    日後履行債務之清償能力，顯係將自身消費、借貸之風險全
    部轉嫁由債權人承擔，殊難謂非投機行為。
  (四)再查債務人於上開期間，除向銀行借貸現金外，亦同時使用
    信用卡於銘輝藥行、丁丁藥局西門店、杏一醫療用品股份有
    限公司消費，消費日期及金額分別為92年6月2,800元、7月
    5,600元、11月2,800元、93年1月5,600元、94年4月18,798
    元、5月9,679元、6月6,358元、7月1,000元、8月899元，有
    債權人台新國際商業銀行股份有限公司、中國信託商業銀行
    股份有限公司之預借現金及消費明細表、客戶消費明細表在
    卷可稽。惟經本院依職權函請債務人就其於上開藥行及醫療
    用品公司密集且非小額消費說明用途時，債務人僅具狀泛稱
    「均為買藥品及醫療器材」，並未詳實說明購買藥品及醫療
    器材之原因及用途，況觀諸本件債務清理程序之全案卷宗內
    容，債務人僅主張其從事家庭代工，98年度平均每月收入
    20,000元，除支付個人生活費用、父母親扶養費用及家中一
    切水電費後，已無法支付協商金額之等語，從未敘及債務人
    或其家人有罹患疾病而需每月使用醫療藥品或醫療器材之情
    形，是債務人於上開藥行及醫療公司所為密集且非小額之消
    費難謂生活所必要，從而，債務人於經濟困窘之狀況下，猶
    恣意在銘輝藥行、丁丁藥局西門店、杏一醫療用品股份有限
    公司花費超過個人經濟能力所能支應之範圍，致資力惡化陷
    於負擔更高額債務之處境，堪認債務人於開始清算原因之發
    生為可歸責。此外，債務人自90起已多次以支付高利率之利
    息方式向債權人預借現金，卻仍在此需預借現金以支付生活
    費用之困窘情況下，多次於遠東百貨公司、家樂福中正倉庫
    、TESCO特易購、寶雅生活館、名佳美精緻生活館、都會新
    貴等多家商店為非必要且金額非小之消費支出，有前開債權
    人陳報之消費明細可參，顯見債務人有擴張信用，恣意為奢
    侈性消費，已明顯逾越一般人通常生活必要之支出金額，亦
    可認定。
  (五)又債務人所投保之保誠人壽保險、南山人壽保險係屬勞、健
    保以外之非強制性保險，以要保人繳納保險費，並以保險事
    故發生後能獲得保險金額為目的之生活保障方式，尚非生活
    上之必要性支出，債務人於經濟能力尚有餘裕時，或可作為
    投資理財方式之一，但於經濟困頓之際，卻仍為求日後保障
    而優先選擇繳納保險費，反就其他債務不願繳付，益見債務
    人有投機之行為致負擔過重債務之情形。
  (六)復按消費者債務清理條例第132條之立法目的，乃在於避免
    因一時陷於經濟困難者喪失繼續生活之意志與希望，而賦予
    其經濟上重建更生之機會，然並非保障生活奢侈之人能夠藉
    此制度免除積欠之債務；且債務人於償債期間，為求債務之
    順利清償，本應忍受較其原本生活水準、甚至較一般社會大
    眾之生活水準，更為節儉之生活，此不僅為一般社會觀念所
    知悉，更為債務人於借貸之初即能預期。本件債務人不思及
    此，於非急迫情況下聲請使用多家信用卡、現金卡，復在未
    完全清償先前所積欠之現金卡、信用卡等債務之情形下，又
    又多次利用代償、持續使用預借現金或信用卡消費之方式致
    迅速累積債務，其財務之操作，遠逾其收入及經濟狀況，完
    全未考量日後履行債務之清償能力，顯係將自身消費、借貸
    之風險全部轉嫁由債權人承擔，難謂非投機之行為，則於債
    務人有浪費、投機之情況下，若允債務人得藉由消費者債務
    清理條例中之免責制度，以規避其應負擔之償還責任，顯與
    該制度係為保障誠實勤勉之債務人經濟生活之重建復甦等立
    法目的有違。
三、綜上所述，本件債務人確因浪費、投機行為而負擔過重之債
    務，並致無力清償債務而生清算之原因，則依前揭消債條例
    第134條第4款規定，應裁定債務人不免責。至於消債條例第
    135條規定債務人於具備第134條各款不免責事由且情節輕微
    者，復兼顧債權人全體受償情形及權衡其他情狀，認於適當
    情形，法院亦得為免責裁定。然本件債務人既因浪費、投機
    情事，致債務持續累積達282萬餘元，即難認情節輕微，且
    債權人台北富邦商業銀行股份有限公司、國泰世華商業銀行
    股份有限公司、渣打國際商業銀行股份有限公司、板信商業
    銀行股份有限公司、萬泰商業銀行股份有限公司、台新國際
    商業銀行股份有限公司、中國信託商業銀行股份有限公司、
    安泰商業銀行股份有限公司、均表明不同意債務人免責，有
    上開債權人之陳報狀在卷可參，則依上說明，本件債務人應
    不予免責，爰裁定如主文。
中    華    民    國      100    年    10   月    11   日
                  民事第一庭   法  官  洪碧雀
以上正本證明與原本無異。
如不服本裁定應於送達後10日內向本院提出抗告狀，並繳納抗告
費新臺幣1,000元。
中    華    民    國      100    年    10   月    11   日
                               書記官  黃稜鈞